【裁判字號】    97,訴,694
【裁判日期】    980430
【裁判案由】    損害賠償
【裁判全文】
臺灣板橋地方法院民事判決               97年度訴字第694號
原      告  乙○○
訴訟代理人  陳恂如律師
複代理人    丙○○
被      告  鴻維營造有限公司
兼法定代理  甲○○
人
前列二人共同
訴訟代理人  林耀泉律師
            林煜翔律師
上列當事人間請求損害賠償事件，經本院於民國98年3 月20日言
詞辯論終結，判決如下：
    主  文
被告應連帶給付原告新台幣壹佰捌拾玖萬柒仟玖佰零捌元及自民
國97年4 月26日起至清償日止按年息百分之五計算之利息。
原告其餘之訴駁回。
訴訟費用由被告連帶負擔十分之八，餘由原告負擔。
本判決第一項於原告以新台幣陸拾萬元供擔保後，得為假執行
。如被告以新台幣壹佰捌拾玖萬柒仟玖佰零捌元預供擔保，免為
假執行。
原告其餘假執行之聲請駁回。
    事實及理由
一、原告主張：
  １坐落台北市○○路83巷8 號房屋為原告所有，被告鴻維營造
    有限公司（以下簡稱被告公司）在緊鄰原告所有前揭房屋旁
    興建地上六層、地下一層之新屋，因疏於防範，致使原告所
    有系爭房屋發生傾斜。原告於96年11月初發現後，迭與被告
    洽商請求修復，並於同年月9 日向台北市政府陳情，卻據台
    北市建築管理處函示須循司法途徑解決而無結果。原告嗣委
    託訴外人中華民國建築技術學會鑑定損害程度，該學會於97
    年1 月至現場勘查實際損害情形，經比較被告於94年12月委
    請台北市大地工程技師公會所為之開工前現況鑑定報告，發
    現原告之房屋有新增加之裂縫及其他損害，該損害與被告之
    施工有關，原告所受之損害如下：(1)地下室及一樓部份，94
    年12月之現況鑑定為良好，97年1 月則為牆裂縫及滲水有12
    處、平頂滲水1 處、地坪裂縫6 處、樑裂縫5 處，其他損害
    2 處。(2)二樓部份，94年12月有牆裂紋4 處，97年1 月增加
    為牆裂縫及隆起9 處、地坪裂縫3 處，其他損害1 處。(3)三
    樓部份，94年12月有牆裂紋2 處，97年1 月增加為牆裂縫4
    處、平頂裂縫1 處、地坪裂縫1 處，其他損害1 處。(4)四樓
    部份，94年12月有平頂裂紋1 處，97年11月為牆裂縫及隆起
    有6 處、平頂裂縫1 處、地坪裂縫2 處。並鑑定原告得請求
    之項目為：(1)工程性補償費即修復費用明細表新台幣（下同
    ）865521元、(2)非工程性補償費856744元、(3)租金損害2476
    00元、(4)搬遷費275517元、(5)營業損失94828 元。共計為
    0000000 元。被告公司過失不法侵害原告所有權，應依民法
    第184 條規定負賠償責任。被告甲○○係被告公司之董事長
    ，其對於公司業務之執行，違反法令致原告受有損害，應依
    公司法第23條規定，與被告公司負連帶賠償責任。是原告請
    求被告連帶賠償0000000 元及自起訴狀繕本送達翌日起至清
    償日止按年息百分之五計算之利息。願供擔保請准宣告假執
    行。
  ２對於台北市土木技師公會鑑定之賠償金額，其工程性補償即
    損壞修復費：1~4 樓共863300元、非工程性補償費：1~4 樓
    共645000元、租金補助費：1~4 樓共122826元、搬運費用：
    1~4 樓含地下室共240750元、營業損失：1 樓及地下室共
    87793元。以上工程性之損壞修復費用、搬運費用及營業損
    失之估價雖然偏低，且非工程性補償費漏列地下室及1 樓陽
    台部份之補償，但為經濟訴訟，如被告對該鑑定無異議者，
    原告亦願勉強接受。惟租金補助費未按實際租金額計算及鑑
    定報告未列計之房屋價值減損，原告無法接受，謹分別敘述
    如下：鑑定報告預計修復工程需時2 個月，故依公告房地現
    值乘以郵局前一年度一年期定存平均年利率/12 定「月租金
    單價」，再乘以房屋面積及修復期間2 個月，得出租金補助
    費1~4 樓共為122826元。惟租金損害應以實際出租之租金額
    為準，承租人於修繕期間無法使用租賃物，承租人依民法第
    423 條規定得拒付該等租金，而且系爭房屋之承租人已表示
    將拒絕給付，本件房屋1 樓部份含地下室，現出租於訴外人
    余桂金，月租52800 元，2 樓出租於余桂金，月租25000 元
    、4 樓前出租於黃麗如，月租23000 元，現出租於許秋琴，
    月租為2200 0元，故本件房屋1 、2 、4 樓之租金損害每月
    為99800 元（52800+25000+22000 =99800），2 個月為
    199600 元 。台北市土木技師公會鑑定報告僅列租金損害
    122826元，顯屬偏低，應再賠償76774 元，故被告應連帶賠
    償之租金損害為199600元。至於3 樓部份，因現未出租，尚
    無租金損害，併此敘明。
二、被告則以：
  １原告所有之系爭房屋，屋齡已逾三十年，建物結構老舊，於
    被告開工前即存有缺陷，後續增加之損害是否係被告施工所
    致，自應交付公正機關鑑定，不得逕依原告自行委請之鑑定
    機關所作成報告而為認定。再者，修繕範圍是否讓承租戶完
    全不能使用租賃物？原告是否有租金損失？修繕期間是否需
    二個月？修繕期間是否需搬遷，原告得否請求搬遷費，亦無
    資料佐證，其主張係屬無理。原告於其與訴外人余桂金所訂
    之租賃契約中，並未約明原告於房屋修繕期間應賠償訴外人
    余桂金不得營業之損失，則訴外人余桂金之營業損失如何轉
    嫁成為原告之損失？原告自願承擔承租人之營業損失，與被
    告無關，此部份之請求不應准許。
  ２被告針對原告之建物結構老舊，特別實施加強預防措施，在
    右側面亦即接觸系爭房屋之施工面，較左側面增加了預壘排
    椿之施設，以為補強避震、擋土之效果。按現行國內擋土壁
    之材料可略分為木板樁、鋼軌（Ｉ字鋼）襯板、鋼版樁等，
    而鋼版樁屬造價昂貴且避震效果較好之材質，被告選取此等
    材質以強化避震效果。此外，被告除依上述工法增強防護外
    ，更另行對鄰房基礎做托底灌漿，以達穩固基座之目的，確
    保鄰房安全。由上可知，被告於施工初期即因應系爭鄰房之
    傾斜問題，採取數層防護措施並審慎施工，避免影響鄰房結
    構，與鄰為善之用心可見一斑。
  ３就台北市土木技師公會所為鑑定報告，被告之意見如下：
  (1)系爭房屋之傾斜率既於今年3 月份之1/92，傾回於鑑定時之
    1/96，則被告施工之行為與系爭房屋之傾斜應無關聯。
  (2)就鑑定報告所列之損壞修復費：
    損壞修復費用之支出，當以回復系爭鄰房之應有狀態為限，
    亦即修復部份應以今年三月份原告所提出鑑定報告所列明之
    損害為限，其後於本次鑑定報告所發現新增之損害，與被告
    施工行為並無因果關係，故不應計入於損壞修復費之列。
  ４並聲明：原告之訴及假執行聲請均駁回。如受不利判決，願
    供擔保，請准宣告免為假執行。
三、系爭房屋為原告所有，業據原告提出建物謄本為證，堪予認
    定。是本件首應審酌系爭房屋之傾斜龜裂，是否為被告公司
    之施工所造成？
    本院囑託台北市土木技師公會進行鑑定，該會技師就系爭房
    屋之傾斜及水準測量，鑑定結果如下：
  １傾斜測量變化情形：
    鑑定標的物相鄰之新建工程（10號），於施工前曾委託台北
    市大地技師公會對周圍建物進行現況鑑定作業，主要之傾斜
    複測斷面共有兩處，一在標的物之右側為T1斷面，另一處在
    標的物左側為T2斷面，該兩處斷面在10號建物施工前之傾斜
    率分別為1/622 （朝內傾斜）與1/304 （朝外傾斜），表示
    整棟建築物略朝10號建物側傾斜，惟傾斜率不大。但本次複
    測結果，T1斷面傾斜率增至1/10 8.4（朝內傾斜），T2斷面
    傾斜率增至1/96（朝外傾斜），顯示10號建物施工期間，造
    成標的物明顯朝10號建物側傾斜變化。
  ２水準測量變化情形：
    本次鑑定之水準測點，主要係以現況鑑定報告選定之測點（
    P1至P4）來進行比對，上述測點均位於鑑定標的物鄰巷道側
    ，依距離10號建物之遠近編號依序為P1至P4。複測結果除P1
    較施工前略為隆起2mm 外，其餘P2至P4均為沉陷情形，且愈
    靠近10號建物沉陷量愈大，P4測點甚至高達14mm，顯示整棟
    標的物有朝10號建物傾斜現象，此結果與傾斜測量結果相符
    。
  ３本院依據台北市土木技師公會所為前揭傾斜及水準測量結果
    認為：系爭房屋在被告公司施工期間之傾斜變化確實有明顯
    增加，而且在發現傾斜與裂縫增加前後，附近影響範圍內並
    無其它工程施工，加上系爭房屋之傾斜方向，係朝向被告公
    司新建工地一側，因此造成系爭房屋之傾斜與損壞現象，應
    與被告公司之施工有密切關連，台北市土木技師公會亦同此
    認定。原告主張其房屋之傾斜龜裂，係因被告公司施工所造
    成，堪予採信。
四、被告公司就此有無過失？
    按民法第184 條第2 項規定「違反保護他人之法律，致生損
    害於他人者，負賠償責任。但能證明其行為無過失者，不在
    此限」，次按「建築物在施工中，鄰接其他建築物施行挖土
    工程時，對該鄰接建築物應視需要作防護其傾斜或倒壞之措
    施」，此觀建築法第69條規定自明。此法條係屬於保護他人
    之法律，是被告公司應就其施工證明無過失，方能免責。被
    告公司固辯稱：其對針對系爭房屋之施工面增加防護措施，
    較左側面增加了預壘排椿之施設，以為補強避震、擋土之效
    果，並採用造價昂貴且避震效果較好之鋼版樁。此外，被告
    另行對鄰房基礎做托底灌漿，以達穩固基座之目的，確保鄰
    房安全等語。惟查，上開預壘排椿、托底灌漿之方法，是否
    確實能達到防止原告房屋傾斜龜裂之效用，則未見被告公司
    進一步舉證，被告公司既未能證明其無過失，仍應負損害賠
    償責任。原告之房屋因被告之過失行為受到損害，原告請求
    被告公司賠償，自屬有據。又被告甲○○係被告公司之董事
    長，其對於公司業務之執行，違反法令致原告受有損害，原
    告依公司法第23條規定，請求被告連帶賠償，亦有理由。
五、原告請求被告連帶賠償之項目，分別審酌如下：
  １修繕費用：
  (1)台北市土木技師公會就系爭房屋之修復方式，作以下建議：
    主要結構體裂縫在0.3mm 以上者，建議以環氧樹脂（EPOXY
    ）填補，再施以表面粉刷。裂縫在0.2mm 以下者，建議披土
    整平後以水泥漆粉刷復原。房屋傾斜造成各樓版無法正常使
    用狀況，建議重整水平後再修復原舖面。牆面滲水受潮現象
    ，建議以1 ：2 防水水泥砂漿修補並重新粉刷復原。
  (2)修復費用：台北市土木技師公會依據現場勘查結果及前述修
    復方式，參照台北市建築物工程施工損壞鄰房鑑定手冊（95
    年7 月修訂版）之單價，並加計95年7 月至97年7 月期間之
    物價指數調整金額，鑑定修復費用為：1 樓（含地下室）
    220200元、2 樓217700元、3 樓1984 00 元、4 樓227000元
    。共計863300元。
  ２非工程性補償費：
    台北市土木技師公會認為房屋傾斜率超過1/200 ，但未達1/
    40者，除估列工程性補償費用外，應另依其使用不便及價值
    折損之程度，額外估列非工程性補償金額。鑑定結果：1 樓
    （含地下室）142800元、2 樓167400元、3 樓167400元、4
    樓167400元，總計645000元。
  ３租金損害：
    台北市土木技師公會依據公告房地現值乘以郵局前一年度一
    年期定存平均年利率/12 ，定出「月租金單價」，再乘以房
    屋面積及修復期間2 個月，得出租金補助費1~4 樓共為1228
    26元。惟查，上開租金數額僅為估算得出，而系爭房屋目前
    確實有出租，應以實際租金額作為計算依據，方與事實相符
    。又租金乃使用收益租賃物之對價，出租人因租賃物之修繕
    而無法提供租賃物予承租人使用，承租人得拒絕給付此期間
    之租金，是本件原告主張系爭房屋修繕期間，受有租金損害
    ，自為可採。查系爭房屋所需修繕期間，依照修繕項目及搬
    遷所需準備時間，鑑定單位認為需要2 個月，見該會97年11
    月17日北土技字第9731961 號函可稽。次查，系爭房屋1 樓
    部份含地下室，現出租於訴外人余桂金，月租52800 元，2
    樓出租於余桂金，月租25000 元、4 樓出租於許秋琴，月租
    為22 000元，均據原告提出租約為憑，故本件房屋1 、2 、
    4 樓之租金，每月為99800 元（52800+25000+22000=99800
    ），2 個月為199600元。原告請求租金損害199600元，洵屬
    有據。
  ４搬遷費用：
    台北市土木技師公會依據所提修復方式，須將系爭房屋各樓
    版重整水平，再修復原鋪面，故有搬遷以利工程進行之必要
    ，此搬遷費用估算原則以受損戶面積及建築技術規則所定各
    行業之設計活載重為計算基準，經鑑定結果：1 樓88524 元
    、2 樓50742 元、4 樓50742 元，合計190008元。3 樓因未
    出租，故無搬遷費用可言，應予剔除。
  ５營業損失：
    按出租人修繕租賃物，乃履行契約應負之修繕義務，而承租
    人於修繕期間亦免於給付租金，縱因無法利用租賃物而受有
    營業損失，亦不得向出租人請求賠償，是原告主張其有營業
    損失，而要求被告賠償，不應准許。至於承租人得否向被告
    請求賠償營業損失，乃另一問題，非屬於原告得請求賠償之
    範圍。
六、綜上，原告得請求被告連帶賠償修復費用863300元、非工程
    性補償費645000元、租金損害199600元、搬遷費用190008元
    ，共為0000000 元。從而，被告應連帶給付原告0000000 元
    及自起訴狀繕本送達翌日即97年4 月26日起至清償日止按年
    息百分之五計算之利息，為有理由，應予准許。原告逾此部
    分之請求，為無理由，應予駁回。兩造陳明願供擔保，聲請
    宣告假執行或免為假執行，經核原告勝訴部分，合於法律規
    定，爰分別酌定相當之擔保金額宣告之；原告其餘假執行之
    聲請，因訴之駁回而失所依據，不予准許。
七、結論：原告之訴為一部有理由，一部無理由，依民事訴訟法
    第79條、第85條第2 項，第390 條第2 項、第392 條，判決
    如主文。
中    華    民    國    98    年    4     月    30    日
                  民事第三庭    法  官  陳映如
以上正本係照原本作成
如對本判決上訴，須於判決送達後20日內向本院提出上訴狀
中    華    民    國    98    年    4     月    30    日
                            書記官  李錦輝


司法院資訊處製作；財團法人民間司法改革基金會備份。
